臺灣臺中地方法院民事判決　九十二年度訴字第二二二九號
　　原　　　告　乙○○
　　法定代理人　甲○○
　　訴訟代理人　陳盈壽律師
　　被　　　告　戊○○
　　　　　　　　丙○○
　　　　　　　　林秀瑾即林秀.
　　　　　　　　丁○○
　　兼右一人之
　　法定代理人　己○○
右當事人間請求返還不當得利事件，本院於民國九十三年六月二十八日言詞辯論終結
，判決如下：
    主      文
被告戊○○應給付原告新台幣萬捌仟伍佰零伍元及自民國九十二年八月二十三日起
至清償日止，按年息百分之五計算之利息。
被告丙○○應給付原告新台幣捌萬玖仟壹佰肆拾肆元及自民國九十三年五月二十六日
起至清償日止，按年息百分之五計算之利息。
被告林秀瑾應給付原告新台幣壹萬貳仟柒佰拾伍元及自民國九十二年十月十八日起
至清償日止，按年息百分之五計算之利息。
被告丁○○、己○○應連帶給付原告新台幣貳萬仟壹佰壹拾壹元及自民國九十三年
三月十七日起至清償日止，按年息百分之五計算之利息。
原告其餘之訴駁回。
訴訟費用由被告戊○○負擔百分之六；被告丙○○負擔百分之十四，被告林秀瑾負擔
百分之二，被告丁○○、己○○連帶負擔百分之五，餘由原告負擔。
本判決第一項至第四項得假執行；但第一項部分於被告戊○○以新台幣萬捌仟伍佰
零伍元預供擔保後，得免為假執行。
原告其餘假執行之聲請駁回。
    事      實
甲、原告方面：
一、聲明：被告戊○○應給付原告新台幣（下同）六萬四千六百七十五元、被告丙○○應給付原告十五萬零六百四十九元、被告林秀瑾應給付原告二萬一千六百八十
    七元、被告丁○○、己○○應連帶給付原告五萬五千七百六十七元，及均自起訴
    狀繕本送達之翌日起至清償日止，按年息百分之五計算之利息。並陳明願供擔保
    ，請准予宣告假執行。
二、陳述：
（一）原告於民國（下同）八十年十二月二十七日，因分割繼承取得坐落台中市○區
      ○○段二小段六地號土地（面積六一二平方公尺，以下稱系爭土地）之應有部
      分三萬分之一九七三，並繳納地價稅等各項稅賦多年，惟卻未能使用系爭土地
      ，經調閱系爭土地及其上之建物謄本，發現被告等具有建物（同所第四○四、
      四三四建號等）所有權卻未具有土地應有部分，原告乃要求被告出面協商購地
      或支付租金等相關事宜，均未獲被告善意回應。
（二）被告等係未具有土地應有部分之建物所有權人，無法律上之原因而占有使用原
      告之土地，獲有相當於租金之不當得利，並致原告受有損害，爰依民法第一百
      七十九條不當得利之法律關係，訴請被告等返還原告所受相當於租金之不當得
      利。
（三）被告等應返還不當得利之價額計算方式如下：
  １、系爭土地上建物係地上八層，地下一層大樓，該地下一層有單獨建號，且已單
      獨移轉予區分所有權人以外之他人，雖屬獨立之建物，但應負擔土地之應有部
      分方為公平，故系爭土地上之建物共計九層，每層應負擔之土地應有部分為三
      萬分之三三三三。
  ２、被告等本應持有土地之應有部分，依每層土地應有部分乘以建物之應有部分計
      算，則被告戊○○持有之土地應有部分為三萬分之一六七（3333/30000×15/
      300＝167/30000）、被告丙○○持有之土地應有部分為三萬分之三八九（3333
      /30000×35/300＝389/30000）、被告林秀瑾持有之土地應有部分為三萬分之
      五六（3333/30000×5/300＝56/30000）、丁○○與己○○持有之土地應有部
      分為三萬分之一四四（即3333/30000×15/300＝144/30000）。
  ３、系爭土地之申報地價為每平方公尺三萬七千九百八十六元，位於臺中市火車站
      正前方，除交通便利外，設有補習班及飯店，地處經濟交通要衝，故計算相當
      於租金價額之不當得利時，應以土地申報地價百分之十為準，則系爭土地一年
      之租金為二百三十二萬三千六百四十二元（612㎡×37968×10%＝0000000），
      依租金短期消滅時效之規定，原告爰請求被告等給付相當於五年內租金之利益
      。故被告戊○○應給付原告相當於租金之不當得利數額為六萬四千六百七十五
      元（0000000×167/30000×5＝64675）、被告丙○○應給付之數額為十五萬零
      六百四十九元（0000000×389/30000×5＝150649）、被告林秀瑾應給付之數
      額為二萬一千六百八十七元（0000000×56/30000×5＝21687）、被告丁○○
      與己○○應連帶給付之數額為五萬五千七百六十七元（0000000×144/30000
      ×5＝55767元）。
三、證據：提出土地登記謄本影本一件、律師函影本一件、建物登記謄本一份、戶籍
    謄本一件、被告應返還相當於租金計算式影本一份、照片三張為證。
乙、被告方面：
一、被告等均未於最後言詞辯論期日到場，亦未提出書狀作何聲明或陳述；而被告戊○○先前到場所為之聲明及陳述如下：
（一）聲明：原告之訴及假執行之聲請均駁回。並陳明如受不利判決，請准供擔保免
      為假執行。
（二）陳述：（原告請求被告給付不當得利）不是錢多少的問題，而是（被告）應不
      應該給付的問題。
（三）證據：提出建物所有權狀影本二件、土地所有權狀影本一件為證。
    理      由
一、本件被告等均經合法通知，未於言詞辯論期日到場，核無民事訴訟法第三百八十
    六條所列各款情形，爰依原告之聲請，由其一造辯論而為判決。
二、原告主張其於八十年十二月二十七日因分割繼承取得系爭土地之應有部分三萬分
    之一九七三；而被告戊○○、丙○○、林秀瑾（原名林秀珍）及被告丁○○與己○○之被繼承人洪志明（於八十六年二月二十六日死亡），對於系爭土地之地上
    建物具有所有權，但無系爭土地之所有權一節，業據原告提出土地登記謄本影本
    一件、建物登記謄本二份、戶籍謄本一件為證，堪信為真實。
三、按土地及其地上房屋，在民法上固屬各別獨立之不動產，得作為單獨交易之標的
    。惟事實上房屋不能與基地脫離而存在，亦即使用房屋必須使用該房屋之基地。
    換言之，以他人之土地作為自己房屋之基地，除能證明對於該基地有合法之占有
    權源外，自屬無權占用他人之土地，可能獲得相當於租金之利益，並致他人受有
    損害，已為社會通常之觀念（最高法院六十一年台上字第一六九五號判例參照）
    。查被告等所有之建物均以系爭土地為基地，但未據被告等提出其等對於系爭土
    地有合法占有權源之證明，則原告主張其為系爭土地之共有人，被告等應返還五
    年內相當於租金之不當得利予原告，要無不合。惟此相當於租金之數額，應以不
    超過土地申報總價額年息百分之十為限，土地法第九十七條第一項定有明文。經
    查系爭土地面積為六百十二平方公尺、每平方公尺申報地價為三萬七千九百六十
    八元，有土地登記謄本記載可查，且該土地位於台中市○○路上，臨火車站不過
    咫尺，地處人、車交通要衝，四周設有補習班及飯店，市況繁榮良好，亦有原告
    陳報之照片三張足憑，故原告主張以系爭土地申報總價額年息百分之十計算相當
    於一年之租金，自無不當。則系爭土地相當於一年租金數額為二百三十二萬三千
    六百四十二元（612㎡×37968×10%＝0000000）。惟原告主張被告等應按其所有
    建物之應有部分比例乘上每層應負擔之土地應有部分比例後，在乘上前述五年之
    租金，計算被告等應返還原告之不當得利金額，尚有未合，此見系爭土地之登記
    謄本載明地上建物計有第三七五建號等三十六筆建物，原告僅以九分之一折算；
    且原告之應有部分比例為三萬分之一九七三，亦未算入等情自明。是本院認為被
    告等應返還原告之不當得利數額，應以被告等所有建物之應有部分比例乘上前述
    五年之租金數額，再乘上原告對於系爭土地之應有部分，始為適當。準此，被告
    等應返還原告相當於五年內租金之不當得利金額如下：
    (1)被告戊○○係第四○四建號建物之共有人，應有部分比例為三百分之十五，則
      其應給付原告相當於租金之不當得利金額為三萬八千五百零五元（0000000 ×
      5×15 /300×1973/30000＝38505，元以下四捨五入）。
    (2)被告丙○○係第四三四建號建物之共有人，應有部分比例為三百分之三十五，
      則其應給付相當於租金之不當得利金額為八萬九千一百四十四元（0000000 ×
      5×35 /300×1973/30000＝89144，元以下四捨五入）。
    (3)被告林秀瑾係第四三四建號建物之共有人，應有部分比例為三百分之五，則其
      應給付相當於租金之不當得利金額為一萬二千七百三十五元（0000000×5×5/
      300×1973/30000＝12735，元以下四捨五入）。
    (4)被告丁○○與己○○之被繼承人洪志明，亦為第四三四建號建物之共有人，應
      有部分比例為三百分之十三，被告等雖未辦理繼承登記，但應連帶給付相當於
      租金之不當得利金額為三萬三千一百十一元（0000000×5×13/300×1973/300
      00＝33111，元以下四捨五入）。
四、綜上所述，原告依不當得利之法律關係，訴請被告戊○○給付三萬八千五百零五
    元、被告丙○○給付八萬九千一百四十四元、被告林秀瑾給付一萬二千七百三十
    五元、被告丁○○與己○○連帶給付三萬三千一百十一元，及均自起訴狀繕本送
    達翌日起（被告戊○○自九十二年八月二十三日起、被告丙○○自九十三年五月
    二十六日起、被告林秀瑾自九十二年十月十八日起、被告丁○○與己○○自原告
    準備書(一)狀送達翌日即九十三年三月十七日起）至清償日止，按年息百分之五計
    算之利息，為有理由，應予准許。逾此範圍之請求，於法無據，應駁回之。
五、按所命給付之金額未逾新台幣五十萬元之判決，法院應依職權宣告假執行，民事
    訴訟法第三百八十九條第一項第五款定有明文。本件所命被告等應給付之金額均
    未逾五十萬元，爰依上開規定，就原告勝訴部分依職權宣告假執行，但被告戊○○陳明願供擔保請准免為假執行之宣告，爰酌定相當擔保金額併宣告之，至原告
    敗訴部分，其假執行之聲請因訴之駁回而失所依據，應予駁回。
六、結論：本件原告之訴為一部有理由，一部無理由，依民事訴訟法第三百八十五條
    第一項前段、第七十九條、第三百八十九條第一項第五款、第三百九十二條第二
    項，判決如主文。
中　　　華　　　民　　　國　　九十三　　年　　　七　　　月　  　十二　　日
                                  臺灣臺中地方法院民事第一庭
~B法　　　官　王邁揚
正本係照原本作成
如對本判決上訴，須於判決送達後廿日內向本院提出上訴狀
中　　　華　　　民　　　國　　九十三　　年　　　七　　　月　　  十二　　日
~B法院書記官
